臺灣高等法院臺南分院刑事判決　　　　　　九十三年度上訴字第一七一號　　　Ｇ
　　　上　訴　人　臺灣臺南地方法院檢察署檢察官
　　　上　訴　人
　　　即　被　告　丙　○　○
　　　選任辯護人　張　永　昌　律師
　　　上　訴　人
　　　即　被　告　戊　○　○
右上訴人因被告妨害自由等案件，不服臺灣臺南地方法院九十二年度訴字第八四二號
中華民國九十三年一月十九日第一審判決（起訴案號：臺灣臺南地方法院檢察署九十
一年度偵字第一二六０四號），提起上訴，本院判決如左：
      主      文
原判決關於恐嚇取財部分撤銷。
丙○○、戊○○共同意圖為自己不法之所有，以恐嚇使人將本人之物交付，各處有期
徒刑陸月。如易科罰金，均以參佰元折算壹日。
其他上訴駁回。
      事      實
一、丙○○因與丁○○○共同開設之「阿洲米糕店」營運不佳，竟與戊○○及其他二
    名真實姓名、年籍、住所不詳之成年男子基於犯意聯絡，意圖為自己不法所有，
    共同於民國（下同）九十一年六月二十三日凌晨三時許，至台南市○區○○路六
    五九號「阿洲米糕店」，先由丙○○與前開二名不詳男子將當時在上址二樓房間
    內之乙○○帶至一樓，並聯手毆打乙○○，致乙○○因而受有胸部二０公分×二
    十七公分瘀血、背部二十五公分×十五公分瘀血等傷害；戊○○則以強暴之方式
    阻擋丁○○○下樓，將丁○○○強行留置在上址二樓，妨害丁○○○行使自由行
    動之權利。乙○○在上址一樓被毆打後，戊○○始讓丁○○○下樓，丙○○等人
    明知丙○○僅出資約新台幣（下同）二十五萬元至三十萬元左右，且拆夥未經雙
    方結算，即要求丁○○○簽發超出賸餘財產應返還其出資三十萬元金額之四十萬
    元本票一紙以盤下上開店，丙○○及前開其中一名不詳男子並向丁○○○恐嚇稱
    「如不簽發，就要將乙○○押往山區打死」等語，使丁○○○因而心生畏懼，而
    依丙○○等人之指示簽發如附表所示之本票一紙，並將本票交付丙○○，而圖得
    不法所有上開超出之十萬元。
二、案經丁○○○、乙○○訴由臺南市警察局第五分局報請臺灣臺南地方法院檢察署
    檢察官偵查起訴。
      理      由
甲、有罪部分：
一、上訴人即被告丙○○、戊○○均矢口否認有何前開犯行，被告丙○○辯稱：案發
    九十一年六月二十三日當時我沒去告訴人丁○○○店內打乙○○，我在家睡覺。
    六月二十日乙○○去我的店，有與戊○○發生口角，大家鬧得不愉快。我是與告
    訴人丁○○○合夥做生意，告訴人丁○○○、乙○○都是在陷害我；系爭本票是
    告訴人丁○○○於六月二十一日晚上米糕店收攤時到我公園路的店與我協調，渠
    表示不願意再合夥，要自己經營，當場簽發該本票給我，我沒有對她恐嚇云云。
    被告戊○○則辯稱他並沒有在凌晨三點多去過「阿洲米糕店」云云。經查：
（一）右揭時地，被告丙○○與前開二名不詳男子將當時在上址二樓房間內之乙○○
      帶至一樓，並聯手毆打乙○○成傷，被告戊○○則以強暴之方式阻擋丁○○○
      下樓，將丁○○○強行留置在上址二樓，嗣被告丙○○等人要求丁○○○簽發
      四十萬元之本票，丙○○及前開其中一名不詳男子並向丁○○○恐嚇稱「如不
      簽發，就要將乙○○押往山區打死」等語，使丁○○○因而心生畏懼等情，已
      據被害人丁○○○、乙○○指訴一致。而證人乙○○確實受有胸部二０公分×
      二十七公分瘀血、背部二十五公分×十五公分瘀血等傷害，此有行政院衛生署
      台南醫院驗傷證明書一份在卷足稽（見警卷第二十頁），上開受傷位置核與證
      人乙○○前開所述對方打他的胸部，被告丙○○的小舅子還用腳踹他的背部等
      情相符。參以證人即前開「阿洲米糕店」房東甲○○於原審偵審及本院審理中
      證稱：「阿洲米糕店」是我租給證人丁○○○等人做生意的，距離他住處約如
      證人席至法檯的距離，案發當天他睡不著，聽見有打架聲音及男子哀嚎的聲音
      ，隔天早上才聽證人丁○○○說昨天晚上有人打架，並說證人乙○○被打，但
      證人丁○○○沒有說是誰打證人乙○○的，其他事情他不清楚等語（見偵查卷
      第二十六頁反面、原審卷第九十四頁、本院九十三年四月六日審判筆錄）。足
      徵被害人丁○○○、乙○○前開指訴應與事實相符，足堪採信。
（二）被告丙○○、戊○○雖均辯稱未曾於前開時間去過「阿洲米糕店」云云。惟依
      證人丁○○○所提出之錄音帶內有「（證人丁○○○：）三更半夜，帶四個人
      恐嚇我寫支票。（被告丙○○：）你有家不回去住。（證人丁○○○：）我在
      店裡做生意，做到三更半夜，我不能住在店裡？住哪裡是我的自由，需要你的
      干涉嗎？（被告丙○○：）我哪有干涉，剛好歹運，你爸叫我過去那邊，．．
      ．。」、「（證人丁○○○：）不然去警局說，說你這樣說，讓警察作證，筆
      錄寫一寫，以後我鑰匙交給你，以後我沒事。（被告丙○○：）筆錄做什麼．
      ．．，寫說你「討客兄」，我打「客兄」這樣嗎？．．．打到你了嗎？被打的
      那人是誰？過路人？還是跟你有血緣關係？還是你表弟？跟你也沒什麼關係。
      （證人丁○○○：）我叫他幫我收攤，我叫他去幫忙的，你把人打成這樣，還
      說沒什麼關係。」、「（被告丙○○：）我想放棄，放給你們去做。（證人丁○○○：）放棄？既然要放棄，為何用恐嚇的方式。（被告丙○○：）我們盡
      量不要談到恐嚇的事。（證人丁○○○：）你沒恐嚇？三更半夜為何帶四個人
      過去那邊要幹嘛？（被告丙○○：）何時？我是要帶女人。那晚我喝酒後，去
      KTV，想說帶女人過去，大家朋友在那邊喝，誰知道你們在樓上睡覺。」、「
      （證人丁○○○：）你打人。（被告丙○○：）那晚他為何要在那邊？（證人
      丁○○○：）他為何不能在那邊，我叫他來幫忙。（被告丙○○：）為何二人
      睡在一起。（證人丁○○○：）那是我的事。」、「（證人丁○○○：）憑什
      麼，我還要給你四十萬。四十萬，那是你用打人恐嚇的。（被告丙○○：）不
      然我去找「柱仔」拿。．．．（證人丁○○○：）真是欺人太甚，把人打一打
      ，恐嚇完後連我的身份證也扣住。阿柱的駕照也扣住。（被告丙○○：）我有
      叫仁傑拿回去。（證人丁○○○：）我不用你還。」等被告丙○○與證人丁○○○對話內容；而證人丁○○○與被告戊○○亦有「（證人丁○○○：）若不
      是半夜打人恐嚇，我會這樣？（被告戊○○）誰帶人恐嚇？（證人丁○○○：
      ）你摸良心，半夜帶四人逼我寫支票，這不叫恐嚇，給三十萬，還說要再拖去
      打。你在現場，有沒有？（被告戊○○）我有出聲嗎？（證人丁○○○：）你
      沒出聲，在旁邊，他們三人，州仔有無說再帶去打，有沒有？」、「（證人丁○○○：）你在場都說不知道，你四人在場。（被告戊○○）誰打啦？（證人
      丁○○○：）你沒聽到嗎？所以我才說四十萬我寫給他。（被告戊○○）誰打
      柱仔？（證人丁○○○：）一身傷。（被告戊○○）你們沒穿衣服，誰打啦？
      」等對話內容，有卷附錄音帶及譯文可稽，而該錄音帶經本院審理時當庭播放
      ，所錄雙方對話之內容核與上開錄音譯文所載大致符合（見本院九十三年四月
      六日審判筆錄），堪信其實。苟被告丙○○、戊○○並未於案發時間前往上址
      ，為何會知悉證人乙○○在上址過夜，及證人丁○○○與證人乙○○間之關係
      ？益徵被害人丁○○○、乙○○上開所述被告黃良洲、戊○○於案發時間前往
      上址，毆打證人乙○○及妨害證人丁○○○身體自由，並恐嚇證人丁○○○簽
      發且交付如附表所示本票乙節，應可採信。雖被告戊○○於原審供稱譯文內容
      是他說的沒錯，不過是對方說被告丙○○要押乙○○去如何如何，他在勸對方
      ，後來他說管對方二人沒穿衣服等情（見原審卷第九十六頁）；被告丙○○亦
      稱：錄音內容是證人丁○○○在套我的話，我確實有一天晚上三更半夜看到乙○○的機車在（「阿洲米糕店」）店門口等（見同上頁），均顯事後避重就輕
      之詞，無足採取。
（三）被告丙○○於警詢中供稱：前開「阿洲米糕店」於九十一年三月（二十四日）
      中旬開設，店租每月一萬七千元，他出資二十五萬元至三十萬元，剛開設前十
      日有雇用乙○○，因生意不好所以不再雇用乙○○等語（見警卷第一頁反面、
      第二頁反面），於本院審理中供稱：我出資三十多萬元及貸款五萬多元未付，
      丁○○○只拿五萬多元出來，設備都是我去弄來等語（見本院九十三年四月六
      日審判筆錄）。被害人丁○○○於警詢中供稱：「阿洲米糕店」是我與被告丙○○共同開設，因為該店自九十一年三月下旬開始營業至今，營運不佳，沒有
      賺錢，所以被告丙○○強迫我要拿四十萬元將該店盤下，我不願意，被告丙○○就趁深夜夥同三名男子在店內毆打證人乙○○，強迫我簽下四十萬元之本票
      及該店之讓渡書。該店之資本連同店內之設備是二十五萬元，我出資二十萬元
      。我不願意將該店盤下等語（見警卷第八頁反面）。姑不論被告丙○○與證人
      丁○○○出資多少，前開「阿洲米糕店」原僅投資不過二、三十萬元，扣除每
      月店租一萬七千元、水電費、電話費、報費、材料雜費（洗碗精、日用品、飲
      料）、付給乙○○僅上班十二天薪津一萬元及器材折舊，另酌以渠等營業帳冊
      記載：九十一年三月二十四日至三十一日淨利一萬六千元，同年四月一日至十
      五日淨利一萬七千五百元，四月十六日至二十九日淨利一萬四千七百五十五元
      ，同年五月份虧損五千五百二十元，同年六月一日至二十三日淨利一萬四千八
      百五十五元，有該帳冊一本在本院卷足稽，以渠等二人合夥經營上開米糕店足
      足三個月之總淨利為五萬七千五百九十元，每人每月僅分得九千五百九十三元
      ，三個月計應分得盈利二萬八千七百七十九元，以目前之物價指數，渠等已難
      藉以維持個人生活，顯見該店之營業狀況非佳，從而該店顯無四十萬元之盤讓
      價值至明。況縱如被告丙○○上開所供，並以對被告最有利之計算，設若其合
      夥前開「阿洲米糕店」之出資金額確為三十萬元，然參以上開營業情形，並衡
      諸經驗法則，如要拆夥結算分配損（設備器材折舊等）益，被告丙○○所能要
      求賸餘財產應返還其出資金額，顯難取回最初出資之三十萬元之數額。因之，
      再對被告為最有利之認定，即拆夥時被告丙○○所能要求結算之賸餘財產應返
      還其出資額為其最初出資之三十萬元之數額，則被告等恐嚇被害人丁○○○簽
      下如附表所示之四十萬元本票，至少就其中十萬元部分，非其依法所應取得，
      被告等就此部分顯有不法所有之意圖，堪足認定。再本票為有價證券，其有財
      產價值，且以占有表彰其權利，是被害人丁○○○既將前開本票交付被告丙○○，被告丙○○等人即係恐嚇取財既遂。
    綜上所述，被告等前開所辯，尚不足採。其等事證明確，犯行均堪認定。
二、核被告丙○○、戊○○所為，均係犯刑法第二百七十七條第一項之傷害罪、第三
    百零四條第一項之強制罪、第三百四十六條第一項之恐嚇取財罪。公訴人雖認被
    告等人推由被告戊○○將證人丁○○○留置在上址二樓部分犯行，應依刑法第三
    百零二條第一項之私行拘禁或剝奪他人行動自由罪論處，惟按「刑法第三百零二
    條第一項及第三百零四條第一項之罪，其所保護之法益，固均為被害人之自由，
    但前者係將被害人置於自己實力支配之下而剝奪其人身行動自由，後者僅使人行
    無義務之事或於其行使正當權利時加以妨害，兩者構成要件，行為態樣及被害人
    受害之程度尚不相同。本件上訴人『於八十六年十月十五日凌晨二時三十分，在
    他里霧旅社之五一八號房內，抱住蔣○娥不讓其離去』等情，是否已達將被害人
    蔣○娥置於自己實力支配之下剝奪其人身行動自由之程度，而應令負刑法第三百
    零二條第一項之妨害自由罪，不無研求之餘地。」（最高法院九十一年度台上字
    第三七六一號判決參照）；又刑法第三百零二條第一項之妨害自由罪，以「私行
    拘禁或其他非法方法，剝奪人之行動自由」為要件，其中「私行拘禁」屬例示性
    、狹義性之規定，「以其他非法方法剝奪人之行動自由」，則屬於補充性、廣義
    性之規定，須有以各種非法之方法，剝奪人之行動自由為成立要件，而所謂剝奪
    人之行動自由，應以有具體行為，使人之行動喪失自由，方能成立（最高法院九
    十一年度台上字第四七四五號判決參照）。本件證人丁○○○於原審供稱被告戊○○擋在門口，不讓她下樓，沒有打她。後來被告等人打完證人乙○○後，放她
    下樓等語。足見被告戊○○僅係於其餘被告在一樓毆打證人乙○○時，擋在門口
    ，不讓證人丁○○○下樓，妨害其自由行動之權利，尚未達非以具體行為，使證
    人丁○○○置於自己實力支配之下，完全剝奪其人身行動自由之程度。因之，起
    訴法條尚有未洽，應予變更。再者，被告丙○○、戊○○二人與其他二名真實姓
    名、年籍、住所不詳之成年男子間，有犯意之聯絡及行為之分擔，均為共同正犯
    。被告丙○○與戊○○所犯刑法第二百七十七條第一項、第三百零四條第一項及
    第三百四十六條第一項三罪間，有方法結果之牽連關係，應依刑法第五十五條之
    規定，從一重之刑法第三百四十六條第一項之恐嚇取財罪論處。
三、原審認被告丙○○、戊○○二人之罪證明確，因予論罪科刑，固非無見，惟本院
    如上所述，被告丙○○於拆夥時所能要求結算賸餘財產應返還其出資金額，以對
    被告為最有利而認定為其最初出資之三十萬元之數額，則被告等恐嚇被害人丁○○○簽下如附表所示之四十萬元本票，至少就其中十萬元部分，非其依法所應取
    得，被告等就此部分顯有不法所有之意圖。惟原判決事實及理由，卻認為被告等
    恐嚇被害人丁○○○簽下如附表所示之四十萬元本票，就此本票四十萬元全部均
    有不法所有之意圖，而為恐嚇取財既遂，而就被告丙○○依法對拆夥結算之賸餘
    財產尚可取回其出資，恝置不論，顯有不洽。被告上訴意旨空言否認犯罪而指摘
    原判決有不當之處，雖無理由，惟原判決此部分既有上述可議之處，自屬無可維
    持，應由本院將原判決此部分予以撤銷改判。爰審酌被告丙○○、戊○○二人之
    素行、被告丙○○與被害人丁○○○原為合夥關係，因經營不善而欲拆夥，滋生
    糾紛，犯罪之手段、方法、目的、所生之危害及犯後態度等一切情狀，各量處如
    主文第二項所示之刑，並均諭知有期徒刑易科罰金以三百元折算一日之標準。
乙、無罪部分：
一、公訴意旨另以：被告丙○○、戊○○於取得上開本票後，又另行共同出於恐嚇他
    人之概括犯意聯絡，由被告戊○○於九十一年七月二日晚上，打電話至丁○○○
    之住處，向丁○○○以：「我今天跟你講的話，你假使不聽的話，以後你定很悽
    慘的」等加害生命身體之事恐嚇丁○○○，使丁○○○因而心生畏懼；被告丙○○復於同年月二十八日至丁○○○位於台南市○○路○段九十一巷八十六號住處
    ，向丁○○○以：如不將店內鑰匙交出，就要找討債公司每日至丁○○○家坐，
    催討四十萬元本票之債款等加害自由名譽之事恐嚇丁○○○，致丁○○○亦因而
    心生畏懼。因認被告丙○○、戊○○此部分另犯刑法第三百零五條之罪，與前開
    有罪部分犯意個別，罪名有異，應予分論併罰等語。
二、按犯罪事實應依證據認定之，無證據不得認定其犯罪事實；又被告之自白，不得
    作為有罪判決之唯一證據，仍應調查其他必要之證據，以察其是否與事實相符，
    刑事訴訟法第一百五十四條第二項、第一百五十六條第二項分別定有明文。所謂
    犯罪事實之證據，係指足以認定被告確有犯罪行為之積極證據而言，該項證據且
    須適合被告犯罪事實之認定，始得採為斷罪資料（最高法院二十九年上字第三一
    ○五號、五十三年台上字第二七五○判例足資參照）。再按認定被告有罪之事實
    應憑證據；如未能發現相當之證據，或證據不足以證明，自不能以推測或擬制之
    方法，以為裁判之基礎；且認定事實所憑之證據，其為訴訟上之證明，須達於通
    常一般人均不致有所懷疑，而得確信其為事實之程度者，始得據為有罪之認定；
    倘其證明尚未達到此一程度，而有合理之懷疑存在時，尚難為有罪之認定基礎；
    苟積極證據不足為不利於被告事實之認定時，即應為有利於被告之認定，更不必
    有何有利之證據（最高法院七十六年台上字第四九八六號判例參照）。申言之，
    證據資料在證據法則上尚有對被告有利之存疑時，如無法依客觀方法排除此項合
    理之可疑時，依「罪疑利益歸被告原則」，不得以此項證據資料作為有罪判決之
    依據，此為當然之法理。再者，事實審法院對於證據之取捨，依法雖有自由判斷
    之權，然積極證據不足證明犯罪事實時，被告之抗辯或反證縱屬虛偽，仍不能以
    此資為積極證據應予採信之理由（最高法院三十年上字第四八二號判例意旨參照
    ），故被告否認犯罪事實所持之辯解縱使不能成立，如無積極證據足以證明其犯
    罪行為，自不能以推測或擬制之方法以為裁判之基礎，亦即被告並無自證無罪之
    義務，此乃無罪推定之原則。
三、被告丙○○、戊○○均堅決否認有上開犯行，辯稱：我們並未恐嚇告訴人丁○○○等語。經查：(一)被害人丁○○○雖於偵查中陳稱被告丙○○、戊○○為前開
    有罪部分犯行事後有再到她家及打電話恐嚇她，惟並無任何恐嚇內容為何之指訴
    。且依證人丁○○○所提出之錄音帶【譯文概要】，雖有被告戊○○向證人丁○○○表示「我今天跟你講的話，你假使不聽的話，以後你定很悽慘的」之記載。
    惟證人丁○○○所提出之錄音帶【譯文概要】並非逐字詳為翻譯，而係由證人丁○○○以第一人稱為概略陳述。經原審依前開錄音帶譯出二人對話內容相互比對
    結果，並無此段對話，有卷附錄音譯文可稽。況依證人丁○○○所提出之錄音帶
    【譯文概要】記載前後文觀之，被告戊○○向證人丁○○○表示「我今天要跟妳
    講的就是要穩贏的才能告」、「我叫妳認識事情，妳要穩贏」、「朋友一場，在
    苦勸妳」、「都沒關係，我現在跟妳講一定輸」、「我不是怕事，我是說朋友大
    家互相照顧，我今天跟你講的話，你假使不聽的話，以後你定很悽慘的」等。亦
    即，由前開內容觀之，被告戊○○僅係提醒證人丁○○○會打輸官司之後果，並
    無渠欲危害證人丁○○○生命、身體、自由、名譽、財產等將來惡害通知之意思
    ，顯與刑法第三百零五條構成要件不符。(二)再依證人丁○○○所提出之錄音帶
    【譯文概要】，雖有被告丙○○向證人丁○○○表示「告妳是走到急點，不然我
    叫討賬（債）公司一天到晚去討這樣而已，這沒犯法」，而前開譯文中亦有被告
    丙○○向證人丁○○○表示「告是走到最不得已，不然我叫討債公司，一天到晚
    去討，那沒犯法。」之對話內容。惟找討債公司【一天到晚去討債】一語，尚不
    足以認定被告丙○○有何欲危害證人丁○○○生命、身體、自由、名譽、財產等
    將來惡害通知之意思。況參諸被告丙○○所表示打官司是不得已之手段及「叫討
    債公司，一天到晚去討，那沒犯法」等情，被告丙○○顯無欲危害證人丁○○○
    生命、身體、自由、名譽、財產等將來惡害通知之意思。是此部分亦顯與刑法第
三百零五條構成要件不符。
四、綜上所述，本件依前開證據顯不足以認定被告丙○○、戊○○有何刑法第三百零
    五條恐嚇犯行。此外，亦無其他積極證據足證被告等有前開犯行，本件即屬不能
    證明被告等犯罪，原審為被告二人就此部分均為無罪之諭知。本院經核原判決此
    部分認事用法，尚無不合。檢察官上訴意旨，仍執陳詞認被告二人應成立犯罪而
    指摘原判決此部分不當，為無理由，應予駁回。
丙、據上論斷，應依刑事訴訟法第三百六十八條、第三百六十九條第一項前段、第三
    百六十四條、第二百九十九條第一項前段、第三百條，刑法第二十八條、第二百
    七十七條第一項、第三百零四條第一項、第三百四十六條第一項、第五十五條，
    罰金罰鍰提高標準條例第一條前段，判決如主文。
本案經檢察官廖椿堅到庭執行職務。
中    華    民    國      九十三      年      四      月      二十      日
                                  臺灣高等法院臺南分院刑事第四庭
                                      審判長法官  王    浦    傑
                                            法官  陳    珍    如
                                            法官  高    明    發
右正本證明與原本無異。
如不服本判決，應於判決送達後十日內向本院提出上訴狀，其未敘述理由者並應於提
出上訴狀後十日內向本院補提理由書（應附繕本)。
                                      法院書記官  蔡    振    豐
中    華    民    國      九十三      年      四      月      二十一    日
附錄本案論罪科刑法條全文：
刑法第三百四十六條第一項：
意圖為自己或第三人不法之所有，以恐嚇使人將本人之財物交付者，處六月以上、五
年以下有期徒刑，得併科一千元以下罰金。
第三項：前二項之未遂犯罰之。
刑法第二百七十七條第一項
傷害人之身體或健康者，處三年以下有期徒刑、拘役或一千元以下罰金。
刑法第三百零四條第一項
以強暴、脅迫使人行無義務之事或妨害人行使權利者，處三年以下有期徒刑、拘役或
三百元以下罰金。
附表：
┌──┬─────┬─────────┬───┬────┬───────┐
│種類│  發票人  │  發    票    日  │到期日│票面金額│  備      註  │
├──┼─────┼─────────┼───┼────┼───────┤
│本票│丁○○○  │九十一年七月十日  │同  上│四十萬元│              │
└──┴─────┴─────────┴───┴────┴───────┘
